臺灣臺南地方法院刑事判決　　　　　　　 94年度易字第134號
公　訴　人　臺灣台南地方法院檢察署檢察官
被　　　告　乙○○
上列被告因詐欺案件，經檢察官提起公訴（九十三年度偵緝字第
八四二號），本院判決如下：
    主  文
乙○○無罪。
    理  由
一、公訴意旨略以：被告乙○○意圖為自己不法之所有，於民國
    八十九年一月間，至臺南區中小企業銀行（以下簡稱台南中
    小企銀），陸續向任職於台南中小企銀之告訴人壬○○、甲
    ○○、丙○○、丁○○、戊○○、己○○、庚○○、辛○○
    、癸○○、丑○○、寅○○及辰○○等十二人，訛稱其向吳
    學聖購買東森寬頻電信股份有限公司（以下簡稱東森寬頻公
    司）未上市股票共一十六萬股（起訴書誤載為十七萬股），
    待該公司股票上市後，其股價必會高漲，購買該股票之獲利
    可觀，願以每股新台幣（下同）十元或十五元之價格轉讓，
    致告訴人壬○○等人不疑有詐，陷於錯誤，依其指示於同年
    一月二十日、二月十五日，共計匯款二百二十萬元至乙○○
    之臺北商業銀行汀州分行，帳號：00000000000
    00號之帳戶內，八十九年五月三十一日匯款十萬元至乙○
    ○之友人子○○之合作金庫銀行東台南分行，帳號：000
    0000000000號之帳戶內，用以購買東森寬頻公司
    未上市股票（壬○○五千股、甲○○二萬股、丙○○二萬股
    、丁○○五千股、戊○○二萬股、己○○一萬股、庚○○一
    萬股、辛○○二萬五千股、癸○○一萬股、丑○○五千股、
    寅○○二萬股及辰○○一萬股），被告乙○○於八十九年五
    月間與壬○○等人簽立股票轉讓合約書，詎被告乙○○於八
    十九年三月三十一日原始取得東豐國際投資股份有限公司（
    以下簡稱東豐公司）之十七萬股之股票，並於九十年五月五
    日依該公司財產分配規定，分配到東森寬頻公司之股票十七
    萬股，卻於同年六月十四日及十八日將之賣出，迄今未交付
    股票予壬○○等人，乙○○不知去向，壬○○等人始知受騙
    ，因認被告涉有刑法第三百三十九條第一項之詐欺取財罪嫌
    等語。
二、按犯罪事實應依證據認定之，無證據不得認定其犯罪事實；
    又不能證明被告犯罪者，即應諭知無罪之判決，刑事訴訟法
    第一百五十四條第二項、第三百零一條第一項分別定有明文
    。按刑法第三百三十九條第一項所規定詐欺取財罪，係以行
    為人自始具有為自己或第三人不法之所有之意圖為要件，民
    事債務人未依債之本旨履行，在一般社會生活經驗上可能之
    原因非一，自難僅得以債之關係成立後，未依約給付，即認
    債務人自始即具有不法所有意圖之認定。又刑法第三百三十
    九條第一項詐欺取財罪之成立，以意圖為自己或第三人不法
    所有，以詐術使人將本人或第三人之物交付為要件。所謂以
    詐術使人交付，必須行為人施用詐術，且被詐欺人因其詐術
    而陷於錯誤，若其所用方法，不能認為詐術，亦不致使人陷
    於錯誤，即不構成該罪，最高法院四十六年台上字第二六０
    號著有判例可資參照。
三、本件公訴人認被告涉有詐欺取財罪嫌，無非以被告業已取得
    東森寬頻公司之股票，卻未依約轉讓予告訴人壬○○，且被
    告始終未能提出其所謂擅自變賣股票之「蘇旭東」之真實姓
    名年籍資料，其此部分辯述顯屬幽靈抗辯，不足採信等情為
    據。訊據被告於偵審中固均坦承與告訴人壬○○等人約定分
    別以每股十五元及十元之對價，出售東森寬頻公司股票一百
    六十張，且其亦已取得告訴人壬○○等人交付之二百二十萬
    元，然嗣後未能交付東森寬頻公司股票一百六十張等情，惟
    否認涉有詐欺罪嫌，辯稱：於八十九年間，東森寬頻公司尚
    未成立，故其先行取得東森寬頻公司前身東豐公司股票一百
    六十張，原欲交付予告訴人壬○○等人，然經告訴人壬○○
    等人拒絕，並要求其取得東森寬頻公司股票後，再行轉讓。
    惟其於東豐公司得轉換為東森寬頻公司時，委請自稱「蘇旭
    東」之男子代為處理轉換股票事宜，然「蘇旭東」取走東豐
    公司股票後，旋拒不見面，並擅自將換得之東森寬頻公司股
    票出售予他人，伊因而未能依約交付東森寬頻公司股票予告
    訴人壬○○等人，並非有意詐騙云云。
四、經查：
（一）被告於八十九年一月間，與任職於台南中小企銀六甲分行
      之告訴人壬○○等人簽定認股權利轉讓同意書，雙方約定
      以每股十五元及十元之對價，共計二百二十萬元之對價，
      由被告出售東森寬頻公司股票十六萬股（即俗稱之一百六
      十張）。告訴人壬○○等人並於同年一月二十日、二月十
      五日，共計匯款二百二十萬元至被告指定之臺北商業銀行
      汀州分行，帳號：0000000000000號之帳戶
      內，另於八十九年五月三十一日匯款十萬元至被告指定之
      合作金庫銀行東台南分行，帳號：0000000000
      000號之帳戶內等情，業據被告於偵審中供承不諱，核
      與告訴人壬○○等人於偵查中及本案審理時所證相符，並
      有認股權利轉讓同意書十三張、臺南區中小企業銀行跨行
      匯款申請書四張在卷可稽（參見九十二年度發查字第二四
      九號卷第四頁至第二十頁），此部分事實應堪認定。又被
      告於八十九年三月三十一日原始取得東豐公司之十七萬股
      之股票，並於九十年五月五日依該公司財產分配規定，分
      配到東森寬頻公司之股票十七萬股等情，業據亞太固網寬
      頻股份有限公司（即原東森寬頻公司）九十三年十月二十
      七日以亞太固網總財９３字第０００２５號函覆屬實（參
      見九十三年度偵緝字第八四二號卷第四五頁），此部分事
      實亦堪認定。
（二）訊據被告於偵審中均辯稱：取得東豐公司股票後，即向告
      訴人壬○○等人表示欲轉讓東豐公司股票，然遭告訴人壬
      ○○等人以非東森寬頻公司股票為由，拒絕接受，並要求
      被告將之轉換為東森寬頻公司股票後，再行轉讓等語，核
      與證人壬○○於本院審理時結證稱：其等匯款予被告後，
      被告曾向其等提及欲轉讓東豐國際公司股票，然因其等未
      曾聽聞東豐公司，故其等堅持需取得東森寬頻公司股票等
      語（參見本院卷第五七頁），是被告此部分供述應可採信
      。另按東豐公司於九十年五月五日清算解散，並將該公司
      股份以一比一之比例轉換為東森寬頻公司股份一節，已如
      前述。由此可知，倘取得東豐公司股票，幾可確定取得東
      森寬頻公司股票。而被告於告訴人壬○○等人匯款後，確
      實已取得東豐公司股票，且亦已向告訴人壬○○等人表示
      欲轉讓東豐公司股票，然因告訴人壬○○等人拒絕而作罷
      ，是可推認被告於訂約、收受匯款之際，確有依約履行之
      意。縱事後因故未能履行約定，無法交付東森寬頻公司股
      票予告訴人壬○○等人，此亦屬民事債務不履行之範疇，
      尚難僅以被告事後未依約履行，即認被告於訂約、收受匯
      款之際，已存不欲交付東森寬頻公司股票屢約之不法所有
      意圖或有何施用詐術行為。
（三）按東豐公司、東森寬頻公司於八十九年至九十年間，均屬
      未經由證券交易所公開募集資本之公司，即所謂未上市股
      票。此種股票雖可自由買賣，然因未經證券交易所媒介、
      撮合，需仰賴個人或民間公司仲介居中處理，而仲介人士
      良莠不齊，故其交易過程中所存在之風險，本較證券交易
      所主持之集中市場為多。此觀購得被告原可取得之東森寬
      頻公司股票之證人余秋月、林秀珠、劉凱雯、陳世昌、蔡
      政修等人於偵查中證述購買東森寬頻股票之經過時，分別
      證稱係由網路、投資顧問公司、自稱「丁小姐」之人所購
      買等情（參見九十三年度偵緝字第八四二號卷第五四頁、
      第五五頁、第七九頁、第八０頁），亦可得知。故被告於
      偵審中迭次辯稱：其委請「蘇旭東」者為其處理東豐公司
      股票轉換為東森寬頻公司股票事宜，然「蘇旭東」未依其
      指示處理，甚而擅自過戶出售等情，於現今未上市股票交
      易中，並非罕見。尚難認被告此部分所辯全無可能。況縱
      因被告始終未能提出「蘇旭東」之年籍資料，未能查證被
      告此部分所辯是否屬實，惟按被告本無自證無罪義務，縱
      其所持之辯解無從證實、仍非有積極證據足以證明其犯罪
      ，不能遽為有罪之認定，最高法院四十六年度台上字第八
      六０號著有判決可資參照，而依目前調查所得之卷證資料
      ，仍未能證明被告確存詐欺取財之不法所有意圖，已如前
      述。故不應僅以被告辯解無法證明，即逆推被告確有行使
      詐術之不法意圖。
（四）綜此，被告與告訴人壬○○等人約定代購東森寬頻公司股
      票時，既未施用詐術，其事後確有取得東豐公司股票，並
      表示欲轉讓東豐公司股票與告訴人，即無積極證據足認被
      告於取得告訴人購買股票之款項時具有不法所有意圖，是
      被告所為與刑法第三百三十九條第一項之詐欺取財罪構成
      要件尚屬有間。
五、據上所陳，本件依調查所得證據尚不足以證明被告確有公訴
    意旨所指詐欺犯行，此外復查無其他積極證據足資證明被告
    確有詐欺取財犯行，揆諸首開說明，犯罪尚屬不能證明，應
    為無罪之諭知。
據上論斷，應依刑事訴訟法第三百零一條第一項，判決如主文。
本案經檢察官卯○○到庭執行職務
中　　華　　民　　國　　94　　年　　8 　　月　　4 　　日
　　　　　　　　　刑事第二庭  審判長法　官　陳振謙
                            1       法  官  鄭燕璘
                                    法  官  卓穎毓
以上正本證明與原本無異。
如不服本判決，應於判決送達後十日內，向本院提出上訴狀（應
附繕本）。
　　　　    　　　　　　　　　　　　書記官　秦建華
中　　華　　民　　國　　94　　年　　8 　　月　　4 　　日
